【裁判字號】    98,上訴,1240
【裁判日期】    990401
【裁判案由】    殺人未遂
【裁判全文】
臺灣高等法院臺中分院刑事判決        98年度上訴字第1240號
上  訴  人
即  被  告  丙○○
指定辯護人  何國榮律師
上列上訴人因殺人未遂案件，不服臺灣臺中地方法院98年度訴字
第688號中華民國98年4月29日第一審判決（起訴案號：臺灣臺中
地方法院檢察署98年度偵字第3027號），提起上訴，本院判決如
下：
    主  文
原判決撤銷。
丙○○殺人，未遂，累犯，處有期徒刑伍年拾月。
    犯罪事實
一、丙○○曾於民國(下同)94年間，因毒品危害防制條例案件，
    經臺灣臺中地方法院以94年度中簡字第391號判處有期徒刑
    4月確定，於94年7月11日易科罰金執行完畢。其與甲○○原
    係男女朋友關係，前因故分手又再度聯繫。丙○○自98年1
    月21日晚上23時左右起，即與其朋友在甲○○任職之臺中市
    ○○路與英才路口「晴卡拉OK店」內飲酒，並邀約甲○○下
    班後一起返回甲○○住處，商談雙方感情問題，惟甲○○因
    與其同事羅淑棉及朋友林艷毅相約逛夜市，未知會丙○○而
    先行離去，丙○○於翌（22）日凌晨4時左右結帳後，發現
    甲○○不見，心生不滿，乃獨自前往臺中市南屯區○○○街
    22 7-3號2樓甲○○住處樓梯口處等候甲○○。迨於同日凌
    晨5時20分左右，甲○○與羅淑棉、林艷毅返回上開住處，
    發現在門外等候之丙○○，甲○○為免深夜吵鬧影響鄰居，
    遂開門讓丙○○一同進入屋內，進屋後丙○○即質問甲○○
    為何在店裡一下子不見，既然與別人在一起，為何又與其聯
    繫，欺騙他，雙方進而發生爭執，丙○○當場發怒，其預見
    毆擊甲○○之頭、臉部等致命部位，極可能造成甲○○死亡
    ，仍藉酒意(未達辨識其行為違法，或依其辨識而行為之能
    力欠缺或顯著減低之程度)基於造成甲○○死亡亦不違背其
    本意之殺人的不確定故意，除將甲○○住處客廳內之玻璃茶
    几踢翻，並出手揮打甲○○耳光外，並以腳踹踢甲○○頭部
    、腹部等要害，甲○○不支倒地後，丙○○再持續持甲○○
    放在客廳內裝滿水之1000CC保特水瓶毆擊甲○○頭、手部，
    及抱起客廳內之29吋電視機砸向甲○○，但因準頭偏失，僅
    間接擦、鈍擊中甲○○之頭臉部。在旁之羅淑棉、林艷毅見
    狀央求丙○○趕快將甲○○送醫，丙○○表示今天就是要甲
    ○○死，拒絕將甲○○送醫，甚至於不詳鄰居按門鈴要求小
    聲一點時，丙○○雖答稱好，卻將客廳室內落地鋁門緊閉，
    接續以腳踢甲○○頭部，並持電視櫃旁之空玻璃酒瓶砸向躺
    在地上之甲○○，但因準頭偏失，僅間接擦、鈍擊中甲○○
    之頭臉部，甲○○因而受有頭部外傷併蜘蛛膜下出血、臉部
    多處挫傷、撕裂傷、瘀腫、頸部、胸壁多處挫傷、瘀腫、右
    前額撕裂傷3X0.5公分、唇撕裂傷4公分、（意識混淆，昏迷
    指數9分）等傷害。嗣因警接獲通報於同日凌晨5時45分左右
    ，趕赴上址當場逮捕丙○○，並將傷重之甲○○送醫急救，
    始倖免於難。同時為警在現場扣得丙○○犯案時所穿著之黃
    色上衣1件、灰色牛仔褲1件、白球鞋1雙，及其持以毆擊甲
    ○○之玻璃酒瓶4瓶(含1瓶碎片)、電視機1台，另於同日上
    午6時22分左右，測得丙○○呼氣酒精濃度為每公升0﹒79毫
    克。
二、案經臺中市警察局第四分局報請臺灣臺中地方法院檢察署檢
    察官偵查起訴。
    理  由
甲、證據能力部分：
一、證人羅淑棉、林豔毅於警詢中之陳述，與其於原審審理中之
    陳述，經核並無不符之處，即無刑事訴訟法第159條之2所定
    之傳聞法則例外之適用，且上訴人即被告(下稱被告)丙○○
    之辯護人於本院審理時亦指稱證人羅淑棉、林豔毅於警詢中
    之陳述屬審判外之陳述，而無證據能力，故證人羅淑棉、林
    豔毅於警詢中之陳述，並無證據能力。
二、再按被告以外之人於審判外之陳述，雖不符刑事訴訟法第
    159條之1至同條之4之規定，而經當事人於審判程序同意作
    為證據，法院審酌該言詞陳述或書面陳述作成時之情況，認
    為適當者，亦得為證據；當事人、代理人或辯護人於法院調
    查證據時，知有第159條第1項不得為證據之情形，而未於言
    詞辯論終結前聲明異議者，視為有前項之同意，同法第159
    條之5定有明文。立法意旨在於傳聞證據未經當事人之反對
    詰問予以核實，原則上先予排除。惟若當事人已放棄反對詰
    問權，於審判程序中表明同意該等傳聞證據可作為證據；或
    於言詞辯論終結前未聲明異議，基於尊重當事人對傳聞證據
    之處分權，及證據資料愈豐富，愈有助於真實發見之理念，
    且強化言詞辯論主義，使訴訟程序得以順暢進行，上開傳聞
    證據亦均具有證據能力。本件其餘在下列判決理由中所載被
    告以外之人於審判外所為陳述經援引為證據者（包括各項書
    證），因檢察官與被告、辯護人於本院辯論終結前，對於證
    據能力均不爭執，本院審酌各該證據作成時之狀態，也認無
    不法取供之情形，與待證事實具有關聯性等情況，認為適當
    ，應認得為本案之證據，故亦均有證據能力。
乙、實體部分：
一、訊據被告丙○○固坦承於上開時間，酒後至甲○○住處，與
    甲○○理論，並分別以手、腳、礦泉水、電視機、玻璃酒瓶
    毆擊甲○○等情，惟否認殺人未遂犯行，辯稱：其當時酒醉
    ，沒有殺害甲○○之意思，電視機係往地下砸洩憤，先碰到
    地面彈起來再碰到甲○○頭部，酒瓶也是往地下砸，也沒有
    1支1支往甲○○頭部砸，並未碰到甲○○頭部云云。然查：
(一)上揭犯罪事實，業據證人即被害人甲○○於警詢中指稱：「
    一進門丙○○就用手打我的頭部，接著就開始對我拳打腳踢
    ，接著拿電視機砸我的右前額，後來我就倒地不起...他除
    了拿電視機砸我頭及對我拳打腳踢外，其他的事我就都不清
    楚了。」等語(見偵查卷第33頁)，於原審審理中證稱：「被
    告生氣就把玻璃茶几踢翻，並且用手打我的臉，並用裝滿水
    1000CC容量的寶特瓶打我的手，最後在我有意識前看到的是
    ，被告有雙手拿起我家28吋的電視機，後來的事情我就失去
    意識。」等語(見原審卷第113頁背面)；核與目擊證人林艷
    毅於偵查中證稱：「講不到二句，丙○○就將玻璃茶几翻桌
    ，並且動手打甲○○1個耳光...然後用腳踢甲○○的肚子跟
    頭。後來丙○○用礦泉水水瓶砸甲○○頭部。再走到電視櫃
    旁邊，抱起電視機砸甲○○的頭部，甲○○已經倒在地上。
    那時我和羅淑棉站在...照片沙發的後面。我和羅淑棉哭著
    求丙○○趕快把甲○○送醫。...後來丙○○看到電視櫃旁
    有好幾支酒瓶，就拿起好幾支酒瓶...砸甲○○的頭部。...
    丙○○砸完酒瓶，就繼續用腳踢甲○○的頭部，那時甲○○
    的頭部已經流了很多血，但丙○○繼續踢。...我們一開始
    有求丙○○將甲○○送醫時，丙○○有講『今天我就是要她
    死』」等語(見偵查卷第19至20頁)，於原審審理時證稱：「
    被告就掀翻茶几，被告與甲○○講什麼我沒有注意聽，被告
    掀桌後就手邊的寶特瓶砸甲○○，並出手打了甲○○耳光，
    並用腳踹甲○○，甲○○就倒在地上。被告雙手拿起電視到
    胸口高度，砸向甲○○倒地的地方，我不敢確定被告是否砸
    向甲○○的頭部，因為我站的地方被沙發擋住，沒有看到甲
    ○○躺著的地方。我在警詢、偵查中筆錄所言實在，但是現
    在因為時間太久記憶模糊。我不認識被告，被告當時意識我
    無法判斷是否清楚，被告當時確實有在我們面前講說今天就
    是要被害人死，不用送醫。」等語(見原審卷第114頁背面至
    115頁)；證人羅淑棉於原審審理時證稱：「進屋後沒講幾句
    話，被告叫我跟林豔毅不要講話也不要動，後來就開始打甲
    ○○，先用手打了甲○○臉部，把茶几掀翻，我跟林豔毅站
    在飯桌與沙發之間，被告也有用電視、酒瓶砸甲○○，當時
    很害怕都嚇哭了，沒有看得很清楚。(妳在警詢中說被告當
    日有用酒瓶、電視機砸向甲○○之頭部，為什麼會有這種說
    法？) 我是依當時看到印象告訴警察，我有照實說，現在時
    間久，印象比較不清楚。被告有說今天就要讓被害人死，不
    用送醫，當時被告有喝酒，但我不知道被告意識是否清楚，
    但是被告講的話我們聽得懂。被告拿電視機往甲○○頭部砸
    ，但是我害怕眼睛閉起來，沒有看到電視機落下的瞬間，我
    站的地方可以看到甲○○頭部。...我是看到甲○○全身，
    我看到被告拿電視機砸甲○○時我是站著的，砸完後我才半
    跪著，因為害怕。」等語(見原審卷第115頁背面至116頁)相
    符，並有被告犯案時所穿著之黃色上衣1件、灰色牛仔褲1件
    、白球鞋1雙、被告持以毆擊被害人甲○○之玻璃酒瓶4瓶(
    含1瓶碎片)、電視機1台扣案，及診斷證明書、犯罪現場圖
    、現場照片，暨中山醫學大學附設醫院98年4月30日中山醫
    98川桓法字第0980003484號函附之病歷影本附卷(見警卷第
    20至29 頁、原審卷第90至109頁、第148至227頁)可資佐證
    ，是被害人甲○○所受傷勢確係肇因於被告之攻擊行為，殆
    可認定。
(二)按人之頭、臉部包覆腦髓，係神經中樞，為人體要害，是以
    對人之頭臉部猛力毆擊，足以致人於死，此應為被告丙○○
    所明知，而被告於警詢中供稱：「我都用拳打腳踢的方式毆
    打她的腹部跟頭部等處」等語(見警卷第2頁)，於偵查中亦
    供稱：「她倒在地上時我有用手腳一直往她頭部肚子一直打
    一直踢」等語(見偵查卷第8頁)，於原審羈押訊問時供稱：
    「我記得我當時翻桌之後，開始先打她，打她頭部，然後
    ...我先用手腳，她被我打到倒在地上，...我是有拿電視砸
    她... 我真的是有砸她的頭部。(你認為拿電視砸人的頭部
    ，會造成人的死亡？)知道。」等語(見聲羈卷第5頁背面至
    第6頁)，參以被害人甲○○於本件受有頭部外傷併蜘蛛膜下
    出血、臉部多處挫傷、撕裂傷、瘀腫、頸部、胸壁多處挫傷
    、瘀腫、右前額撕裂傷3X0.5公分、唇撕裂傷4公分、（意識
    混淆，昏迷指數9分）等傷害，顯見被告當時對被害人甲○
    ○施以毆擊之部位，大多集中在被害人甲○○之頭、臉部要
    害。
(三)再按殺人罪與傷害罪之區別，乃以加害人有無殺意為斷，是
    法院應審酌加害人之行為動機、手段、行為人對其行為客觀
    上足以造成死亡之結果，其主觀上確信之程度如何，是否預
    見其發生而不違反其本意，及其他情況證據等綜合判斷，要
    不以兇器種類及傷痕之多少為絕對標準，亦不能因與被害人
    素不相識，原無宿怨，事出突然，即認為無殺人之故意。又
    下手之情形如何，於審究犯意方面，為重要參考資料，故認
    定被告是否有殺人犯意，自應審酌當時情況，視其下手之輕
    重、加害之部位等，以為判斷之準據（最高法院90年度台上
    字第1808號、89年度台上字第1210號判決意旨參照）。查被
    告丙○○除以拳腳攻擊被害人甲○○外，並曾有手持保特水
    瓶、29吋電視機、空玻璃酒瓶等物砸向被害人甲○○之情事
    ，已據上開證人供述明確，且證人林艷毅、羅淑棉見被害人
    甲○○當場血流如注倒地不起，央求被告趕快將被害人甲○
    ○送醫時，被告表示今天就是要被害人甲○○死，拒絕將甲
    ○○送醫；證人即承辦警員楊希鴻於原審亦證稱：「被告一
    直跟我講說，他就是要打死被害人。」等語(見原審卷第112
    頁背面)，益徵被告當時確有殺害被害人甲○○之決意。雖
    證人林豔毅於原審證稱：「我不敢確定被告是否砸向甲○○
    的頭部，因為我站的地方被沙發擋住，沒有看到甲○○躺著
    的地方。...(你看到被告用電視機砸，是砸向被害人何處？
    )我不太確定，我確定砸的方向不是腳的部位。(電視機砸到
    地上的瞬間，你有無看到砸向何處？)看到砸下去，但無法
    確定砸向何處。(有無砸到被害人，你有無看到？)沒有，我
    是看到被害人頭部腫大流血，認為是砸到頭部。(被告是否
    有拿酒瓶毆打被害人？)我確定被告有拿酒瓶砸，但不知道
    是砸被害人或地上，拿幾支酒瓶我不知道。」等語(見原審
    卷第114頁背面至115頁)；證人羅淑棉於原審亦證稱：「當
    時很害怕都嚇哭了，沒有看得很清楚。...被告拿電視機往
    甲○○頭部砸，但是我害怕眼睛閉起來，沒有看到電視機落
    下的瞬間。」等語(見原審卷第115頁背面至116頁)，且經法
    務部法醫研究所鑑定結果，認「由傷者甲○○所受之傷主要
    在頭臉部，並造成硬腦膜下腔出血，但未有頭顱骨之破裂情
    事，較支持為較軟之物體之鈍擊傷，以電視機提起至胸前致
    拋出落地，若為一般之地面之雙側擠壓造成之破損程度應再
    嚴重些，即直接於倒地狀況下，電視機再撞擊頭部造成顱骨
    擠壓應極易造成顱骨骨折，綜合研判電視機及酒瓶應未直接
    、重力撞擊王女之頭部，即亦較可能為徒手或腳踢造成王員
    傷勢之可能性。綜合研判：(一)電視機之血跡較支持為在受傷
    現場之噴濺及抹拭痕，與酒瓶之堅硬度，較不支持有直接鈍
    擊王女之可能性。(二)以王女小腦天幕區有硬腦膜下腔出血而
    未有骨質損傷，較有可能為較軟性之物質直接鈍擊或上述酒
    瓶物、電視機間接碰觸如斜面角度之擦、鈍擊頭臉部，或亦
    可能徒手、腳踢頭臉部等造成傷勢之結果。」，有該所99年
    2月11日法醫理字第0980006394號函送之(98)醫證字第
    0981103856號法醫證物審查鑑定書1份在卷可查(見本院卷第
    62至65頁)，但此應係被告持電視機、酒瓶丟擲被害人時，
    因準頭偏失，僅間接擦、鈍擊中被害人甲○○之頭臉部，自
    不能以此即謂被告並無持電視機、酒瓶丟擲被害人之犯行。
    再參以上開法醫證物審查鑑定書亦認被害人頭部之傷可能係
    以徒手、腳踢頭臉部而造成，則依被害人甲○○受傷程度、
    現場血流滿地及被告毆擊被害人甲○○之情狀觀之，被告當
    時毆擊之力道難謂不猛，以被告係具有一般智識及社會經驗
    之成年人，其對自己毆擊被害人之力道，極可能造成被害人
    死亡之結果，自無不知之理，其仍決意為之，倘造成被害人
    死亡亦不違背其本意，其殺人之不確定故意自屬明顯，故辯
    護人以被害人頭臉部之傷勢並非遭電視機及酒瓶直接、重力
    撞擊，即謂被告並無殺人之犯意，僅具有普通傷害之故意云
    云，尚難認有理由。證人甲○○雖於原審審理時證稱：「(
    就你當時被毆打情形，你感覺，被告是否有要致你於死的意
    思？)應該沒有，當時大家都有喝酒。」等語(見原審卷第
    114頁)，然此係其個人推測之詞，又係在與被告和解之後所
    為，難免刻意迴護被告，自無足採為有利被告認定之依據。
    另內政部警政署刑事警察局固未能在扣案完整酒瓶3瓶、破
    碎酒瓶1瓶、電視機1台發現可資比對之指紋，有該局98年10
    月20日刑紋字第0980145928號鑑驗書可稽(見本院卷第55頁)
    ，然被告既不否認其有將電視機、酒瓶往地下砸洩憤等情，
    此部分亦無從據為有利被告之認定。
(四)至被告於98年1月22日6時22分，為警測得其呼氣酒精濃度為
    每公升0﹒79毫克，有酒精濃度測試值紀錄單在卷足憑(見警
    卷第30頁)，依據交通部運輸研究所於78年8月間針對國人進
    行實驗結果，國人酒精代謝率平均為每小時每公升0.0628毫
    克推估，被告行為時之呼氣酒精濃度約為每公升0﹒85毫克
    ，較之一般酒醉駕車並未偏高，僅能認定其生理方面可能產
    生視覺反應遲鈍、影像不能集中、動作笨拙等狀態，尚難推
    認其判斷能力已因飲酒產生重大變化。徵諸證人楊希鴻在原
    審審理時證稱：當天接獲派出所通知該處有糾紛前往查看，
    其等敲門被告來應門，被告原先不開門，其等勸說有事好好
    談，被告才開門。其有詢問被告發生什麼事，被告說他與被
    害人有曖昧關係，今天他去被害人店裡喝酒，本來約定要一
    起回來，後來被害人不見，他就到該處等被害人回來，一起
    進屋談，雙方一言不合打起來。其問被告為何下手這麼重，
    被告回說他與被害人是同鄉，之前分開一段時間又再聯絡，
    被告向其說被害人一直欺騙他，至於欺騙什麼，被告沒講清
    楚，當時被告意識清楚，但情緒繳動，一直向其說，他就是
    要打死被害人等語(見原審卷第112頁)；證人即被害人甲○
    ○在原審審理時證稱：被告於案發前，與另一桌認識之人喝
    酒，喝多少伊不知道，但進屋後能清楚說話等語(見原審卷
    第114頁)；證人羅淑棉在原審審理時證稱：被告有喝酒，伊
    不知被告意識是否清楚，但被告說的話伊聽得懂等語(見原
    審卷第115頁背面)，及被告於案發當日凌晨4時左右，在被
    害人甲○○任職之「晴卡拉OK店」結帳後，仍能獨自前往被
    害人甲○○住處等候甲○○等情，可見被告行為時，對於外
    界事物之判斷能力，與一般常人並無明顯差異，行為後亦能
    清楚陳述案發緣由及過程，難認其辨識行為違法能力，有何
    欠缺或顯著減低之情形。
(五)綜上所述，本院認被告丙○○所辯，均不足採，本件事證明
    確，被告殺人未遂犯行堪以認定，應依法論科。
二、核被告丙○○所為，係犯刑法第271條第2項、第1項之殺人
    未遂罪。被告已著手殺人行為之實施，但未生被害人死亡之
    結果，為未遂犯，應依刑法第25條第2項規定，按既遂犯之
    刑度減輕其刑。又查被告曾於94年間，因毒品危害防制條例
    案件，經臺灣臺中地方法院以94年度中簡字第391號判處有
    期徒刑4月確定，於94年7月11日易科罰金執行完畢，有臺灣
    高等法院被告前案紀錄表1份在卷可稽，其於5年以內故意再
    犯本件有期徒刑以上之罪，為累犯，應依刑法第47條第1項
    規定加重其刑，但死刑、無期徒刑部分依法不得加重，僅就
    其餘之法定刑加重之，並予先加後減。
三、原審認本案被告丙○○罪證明確，予以論罪科刑，固非無見
    ；惟查，本件尚無具體明確之證據足以證明被告所持之電視
    機、玻璃酒瓶有直接毆擊被害人甲○○頭部之情形，原審逕
    予認定，自有未合，被告提起上訴以此一事由指摘原判決不
    當部分，即為有理由，應由本院將原判決撤銷改判。爰審酌
    被告與被害人甲○○原係男女朋友關係，前因故分手又再度
    聯繫，僅因感情問題，一言不合，即對被害人甲○○拳打腳
    踢，手段粗暴，致被害人甲○○傷勢嚴重，被告雖坦承犯案
    過程，但否認有殺人犯意，事後已與被害人甲○○達成和解
    ，賠償被害人甲○○新台幣20萬元（見原審卷第32頁），態
    度尚佳等一切情狀，量處如主文第二項所示之刑。至扣案之
    黃色上衣1件、灰色牛仔褲1件、白球鞋1雙，雖係被告所有
    ，於犯案時所穿著，但僅屬一般衣著，難認與其所犯殺人未
    遂罪具有直接關連性；另被告持以毆擊被害人甲○○之玻璃
    酒瓶4瓶(含1瓶碎片)、電視機1台，並非被告所有之物，均
    不得宣告沒收，併予說明。
四、被告丙○○經合法通知，無正當理由不到庭，爰不待其陳述
    逕行判決。
據上論斷，應依刑事訴訟法第371條、第369條第1項前段、第364
條、第299 條第1項前段，刑法第271條第2項、第1項、第47條第
1項、第25條第2項，判決如主文。
本案經檢察官乙○○到庭執行職務。
中    華    民    國    99    年    4     月    1     日
            刑事第五庭  審判長法  官  趙  春  碧
                              法  官  何  秀  燕
                              法  官  林  宜  民
以上正本證明與原本無異。
如不服本判決應於收受送達後10日內向本院提出上訴書狀，其未
敘述上訴之理由者，並得於提起上訴後10日內向本院補提理由書
（均須按他造當事人之人數附繕本）「切勿逕送上級法院」。

                              書記官  吳  雅  菁
中    華    民    國    99    年    4     月    1     日
附錄本案論罪科刑法條全文
刑法第271條：
殺人者，處死刑、無期徒刑或10年以上有期徒刑。
前項之未遂犯罰之。

司法院資訊處製作；財團法人民間司法改革基金會備份。
